---
title: "TD8"
format:
  html: 
      embed-resources: true
  pdf: default
editor: visual
---

La base de données est tirée du package ade4 et présente les résultats d'une enquête menée auprès de 810 clients d'une banque. Le dictionnaire des données de la base peut être consulté [ici](https://pbil.univ-lyon1.fr/ade4/ade4-html/banque.html). Cette base est celle déjà utilisée dans le TD7.

*Note : ce TD comprend une partie de questions de cours corrigées en séance.*

```{r}
#| warning: false

library(readr)
library(FactoMineR)
library(factoextra)
library(explor)
library(GDAtools)
library(RColorBrewer)

setwd("E:/Enseignements/Cours UVSQ/Année 2023-2024/L3 Sociologie Analyse des données/TD/TD7")
enq<-read_csv("TD7.csv")

```

## Réalisez une CAH à partir de la dernière ACM réalisée au TD7.

*Attention, vous paramètrerez l'analyse de telle sorte que le nombre d'axes de l'ACM retenus dans la classification correspondra au nombre d'axes de l'ACM à interpréter suivant le critère de Kaiser.*

Il est demandé de réaliser une CAH à partir des coordonnées des clients de la banque sur les axes de l'ACM réalisée au TD7. Au TD7, nous avons interprété 2 axes de l'ACM, soit le premier plan factoriel. Ici, on va spécifiquement retenir l'ensemble des axes qui ont une inertie supérieure à l'inertie moyenne (critère de Kaiser), en se disant qu'ainsi ces axes apportent une information non négligeable à la compréhension de la variabilité des clients au sein de la banque.

Pour ce faire, on refait tourner la même ACM qu'au TD7 (la deuxième, avec toutes les variables), en spécifiant les variables supplémentaires (âge, sexe, pcs) grâce à la commande quali.sup (on sait que ces variables correspondent à la première, quatrième et cinquième colonne). On ajoute l'argument ncp=16 puisqu'il y a 16 axes qui ont une contribution supérieure à la contribution moyenne (ce qu'on vérifie simplement avec la ligne de commande suivante).

```{r}
res.acm2<-MCA(enq,quali.sup=c(1,4,5),graph=F,ncp=16)
res.acm2$eig[,1]>mean(res.acm2$eig[,1])

```

On peut ensuite réaliser la CAH, à l'aide de la fonction HCPC du package FactoMineR. L'argument principal est l'objet res.acm2, résultat de l'ACM. On indique nb.clust=-1, ce qui signifie qu'on laisse l'algorithme déterminer lui-même le nombre de classes optimales dans l'analyse. Le critère d'optimisation correspond à la minimisation du gain d'inertie relatif entre deux partitions possibles.

On a aussi spécifié à la fonction de ne pas "consolider" les classes de la partition (consol=F) une fois la CAH réalisée. Il s'agit d'une modification de l'algorithme par la méthode de classification des k-means qui cherche a posteriori de la CAH à optimiser les individus dans chacune des classes mais l'inconvénient est que les partitions ne sont alors plus emboitées les unes par rapport aux autres.

```{r}
##Realiser une CAH sur les axes de l'ACM où l'algorithme optimise 
#automatiquement le choix de la partition
res.hcpc1<-HCPC(res.acm2,nb.clust=-1,consol=F,graph=F)

```

On peut d'ailleurs "manuellement" vérifier ce gain d'inertie inter-classe relatif de la manière suivante :

```{r}
#Gain d'inertie inter de 1 à 2, de 2 à 3 etc...
inert.gain<-res.hcpc1$call$t$inert.gain[1:10]
prev_inert.gain<- dplyr::lag(inert.gain)
#Calcul du gain d'inertie relatif où Delta(k)=gain d'inertie entre classe k et k-1
Gain.inert.relatif<-inert.gain/prev_inert.gain
names(Gain.inert.relatif)<-c("-","Delta(3)/Delta(4)","Delta(4)/Delta(5)","Delta(5)/Delta(6)","Delta(6)/Delta(7)","Delta(7)/Delta(8)","Delta(8)/Delta(9)","Delta(9)/Delta(10)","Delta(10)/Delta(11)","Delta(11)/Delta(12)")
Gain.inert.relatif
data.frame(Gain.inert.relatif)
#la minimisation de ce rapport nous indique bien de conserver trois classes.
```

La représentation du dendrogramme et du diagramme du gain (absolu) d'inertie inter-classe entre deux partitions est intéressante. En suivant plutôt un critère visuel où on couperait le dendrogramme là où les branches sont les plus longues et en appliquant un "critère du coude" au diagramme à barre, on retiendrait plutôt cinq classes que trois.

```{r}
#Représentation coloriée du dendogramme
cols = brewer.pal(n=3, "Set2")
p_dend<-fviz_dend(res.hcpc1,k_colors = cols, show_labels = F )
p_dend

#Représentation des gains (absolus) d'inertie entre les partitions successives
plot.HCPC(res.hcpc1,choice="bar")

```

Analysons d'abord les trois classes avant de regarder comment se configurent la partition en cinq classes.

## Commentez la projection des classes sur le premier plan factoriel en fonction de son interprétation au TD7.

La classe 1 est la plus à gauche sur l'axe 1 et correspond ainsi aux clients dont les pratiques bancaires sont peu intenses. La classe 2 est en haut de l'axe 2, a priori il s'agit des clients épargnants âgés. La classe 3 est plutôt en bas de l'axe 2, il s'agit a priori des clients emprunteurs plus jeunes.

```{r}
##Représentation des classes sur le premier plan factoriel
##Pour avoir les mêmes couleurs que sur le dendogramme il faut faire un peu de code...
clust<- cutree(res.hcpc1$call$t$tree,k=3)
dend = attributes(p_dend)$dendrogram
tree_order <- order.dendrogram(dend)
clust = factor(clust, levels = unique(clust[tree_order]))
names(cols) = unique(clust[tree_order])

  fviz_cluster(res.hcpc1, show.clust.cent = TRUE)+
  scale_colour_manual(values = cols) +
  scale_fill_manual(values = cols) + 
  geom_hline(yintercept=0,alpha=.4)+geom_vline(xintercept = 0,alpha=.4)+
  theme_minimal()

```

Note : chaque individu (client) est alloué à une classe et une seule. Cependant, les classes se superposent en partie sur le premier plan factoriel car on a utilisé les coordonnées des clients sur les 16 premiers axes de l'ACM ce qui signifie que l'allocation des individus aux classes ne dépend pas seulement des critères de différenciation sur le premier plan factoriel. Si on choisissait de réaliser la CAH sur les deux premiers axes seulement (ncp=2 dans la fonction MCA), on aurait une représentation graphique où les classes se superposeraient beaucoup moins.

## Décrivez et interprétez les classes obtenues en fonction des variables actives et supplémentaires de l'ACM (utiliser « desc.var »). Nommez ces classes.

Résumons rapidement à quoi correspondent les classes de clients (les "segments de clientèle" de la banque) à l'aide des fonctions ci-dessous (la description est brève et doit être approfondie) :

-   La classe 1 (42% des clients) est la plus à gauche sur l'axe 1 (activités bancaires peu intenses). Elle est de ce fait caractérisée par des clients qui n'ont pas d'activité bancaire et ont un solde de compte courant faible ou négatif. Près des deux tiers des clients de cette classe ont moins de 25 ans.

-   La classe 2 (15%) est en haut sur l'axe 2, il s'agit de la classe des épargnants, clients âgés et retraités.

-   La classe 3 (42%) est en bas sur l'axe 2, il s'agit de la classe des emprunteurs et des gens qui ont beaucoup de mouvements bancaires.  

En précisant la description de ces classes, on pourrait les nommer, ce qui permettrait de résumer ainsi à quel segment de clientèle on a affaire.

```{r}
##Distribution des classes
prop.table(table(res.hcpc1$data.clust$clust))*100

##Description des classes en fonction des variables
res.hcpc1$desc.var

#cla/mod indique quelle part (pourcentage) de tous les individus présentant cette modalité se retrouve dans cette classe
#mod/cla indique quelle part (pourcentage) de tous les individus de la classe présentent cette modalité.
#Global indique quelle part de tous les individus quel que soit leur classe présentent cette modalité
#p-value indique la probabilité au seuil duquel on rejette H0 (pas de lien entre modalité et classe)
#v-test est la valeur du test (si var qualitative c'est test de Fisher), plus elle est grande positivement, plus la modalité est associée à la classe
#Plus elle est petite négativement, plus la modalité est rare dans la classe 

```

## En inspectant le dendrogramme et l'histogramme des gains d'inertie interclasses entre deux partitions successives, vous justifierez de la possibilité d'étudier une autre partition à partir de cette même CAH.

On a plus haut donné les pistes permettant d'étudier plutôt la partition en cinq classes en suivant le critère du coude sur le diagramme de représentation des gains d'inertie inter-classe absolus.

```{r}
##Réalisation d'une CAH avec partition où nbr de classes = 5
res.hcpc2<-HCPC(res.acm2,nb.clust=5,consol=F,graph=F)

```

On peut regarder le dendrogramme et de nouveau le diagramme à barres :

```{r}
#Représentation coloriée du dendogramme
cols = brewer.pal(n=5, "Set2")
p_dend<-fviz_dend(res.hcpc2,k_colors = cols, show_labels = F )
p_dend


plot.HCPC(res.hcpc2,choice="bar")

```

La représentation des cinq classes sur le premier plan factoriel :

```{r}
##Représentation des classes sur le premier plan factoriel
##Pour avoir les mêmes couleurs que sur le dendogramme il faut faire un peu de code...
clust<- cutree(res.hcpc2$call$t$tree,k=5)
dend = attributes(p_dend)$dendrogram
tree_order <- order.dendrogram(dend)
clust = factor(clust, levels = unique(clust[tree_order]))
names(cols) = unique(clust[tree_order])

fviz_cluster(res.hcpc2, show.clust.cent = TRUE)+
  scale_colour_manual(values = cols) +
  scale_fill_manual(values = cols) + 
  geom_hline(yintercept=0,alpha=.4)+geom_vline(xintercept = 0,alpha=.4)+
  theme_minimal()

```

## Décrivez cette autre partition : à quel emboitement par rapport à la partition précédente correspond-elle ? Décrivez cette nouvelle partition en fonction des variables de l'ACM et nommez les classes obtenues.

En comparant les deux dendrogrammes, on voit déjà que c'est la classe 3 qui a été divisée en trois par rapport à la partition en trois classes.

Les commandes ci-dessous sur la distribution des classes dans la population de la clientèle et de description des classes permettent de préciser la logique de chacun de ces segments.

```{r}
##Distribution des classes
prop.table(table(res.hcpc2$data.clust$clust))*100

##Description des classes en fonction des variables
res.hcpc2$desc.var

```

La partition en cinq classes vient préciser la classe 3 en la décomposant en trois classes (20%, 11% et 11% de la clientèle totale).

-   La nouvelle classe 3 correspond à des gens qui font des chèques... Visiblement plutôt des ouvriers.

-   La classe 4 correspond à des clients qui ont des déductions fiscales/financières, plutôt des ouvriers.

-   La classe 5 correspond à des clients qui font des virements, plutôt les professions intermédiaires, et les plus âgés (on est un peu surpris).

Ces trois classes viennent préciser la nature des mouvements financiers sur le compte courant des clients ! Il faut préciser chacun de ces segments de clientèle pour pouvoir les nommer...
